【裁判字號】    89,訴,1312
【裁判日期】    890920
【裁判案由】    違反森林法等
【裁判全文】
臺灣高雄地方法院刑事判決                        八十九年度訴字第一三一二號
    公  訴  人  臺灣高雄地方法院檢察署檢察官
    被      告  甲○○
    選任辯護人  孫嘉男
                鍾武雄
右列被告因違反森林法等案件，經檢察官提起公訴（八十八年度偵字第二三七三五號
），本院判決如左：
    主  文
甲○○無罪。
    理  由
一、公訴意旨略以：被告甲○○意圖為自己不法之利益，於民國八十八年一、二月間
    ，未經屏東林區管理處之同意，即在其向前台灣省農林廳林務局（下稱林務局）
    屏東林區管理處所承租，座落於高雄縣旗山事業區四十八林班地第七十四號地（
    承租面積為一點三公頃），擅自超出承租範圍墾殖農作物，並占用周圍之國有林
    地約一點五一公頃，嗣經屏東林區管理處旗山工作站人員丙○○發現報警查獲上
    情。因認被告甲○○涉犯森林法第五十一條第一項罪嫌及刑法第三百二十條第二
    項之竊佔罪嫌等語。
二、按犯罪事實應依證據認定之，無證據不得推定其犯罪事實；復不能證明被告犯罪
    或其行為不罰者，應諭知無罪之判決，刑事訴訟法第一百五十四條、第三百零一
    條第一項分別定有明文。又認定不利於被告之事實，須依積極證據，苟積極證據
    不足為不利於被告事實之認定時，即應為有利於被告之認定，更不必有何有利之
    證據，最高法院三十年上字第八一六號著有判例可資參照。本件公訴意旨認被告
    涉犯上開犯行，無非以被告自認確有承租高雄縣旗山事業區四十八林班地第七十
    四號地，面積為一點三公頃，超出承租範圍墾殖農作物面積一點五一公頃之事實
    ，證人即屏東林區管理處旗山工作站人員丙○○之證述，並有八十九年四月十九
    日旗業字第一八六七號函乙份、台灣省國有森林用地出租造林契約書影本乙份、
    切結書影本乙份、租地造林境界標識位置地域圖影本乙份及現場照片多張，再參
    以被告超出承租範圍墾殖農作物面積已達一點五一公頃，顯已超出界限不明逾越
    之合理範圍，為其論述依據。訊據被告甲○○固坦認有承租高雄縣旗山事業區四
    十八林班地第七十四號地，面積為一點三公頃，超出承租範圍墾殖農作物面積一
    點五一公頃之事實不諱，惟堅決否認有何違反森林法及竊佔犯行，辯稱：伊於八
    十六年六月十三日承租上開第七十四號地前，即已長期受僱於原承租上開第四十
    八林班地乙○○為其耕作果樹，嗣因乙○○遷居，始換約由伊承租上開第七十四
    號地，伊照原耕作範圍作業迄今，並未變更或擴大原耕作範圍，又伊與林管處訂
    約前後，林管處亦未實際丈量土地，告知伊應耕種範圍，伊僅依前所耕作之範圍
    繼續耕作，並無任何竊佔之犯意等語。
三、按刑法第三百二十條第二項之竊佔罪，須以意圖為自己或第三人不法之利益，為
    其主觀構成要件，復按森林法第五十一條第一項為刑法第三百二十條第二項之特
    別規定，必行為人亦具備意圖為自己或第三人不法利益之主觀犯意，始足當之。
    本件被告甲○○雖確有承租高雄縣旗山事業區四十八林班地第七十四號地，面積
    為一點三公頃，而超出承租範圍墾殖農作物面積一點五一公頃之事實，此有行政
    院農業委員會林務局屏陳林區管理處旗山工作站八十九年四月十九日旗業字第一
    八六七號函乙份、台灣省國有森林用地出租造林契約書影本乙份、同意書影本乙
    份、租地造林境界標識位置地域圖影本乙份及現場照片多張附卷可稽。從而，被
    告確有超出承租範圍墾殖農作物面積一點五一公頃之事實，固堪認定。惟查：
  (一)被告與林李玉梅等五人確於八十一年間由乙○○移轉而承租右揭四十八林班地，
    復於八十六年間經屏東林區管理處核准申請，而由被告與林李玉梅等其他四人分
    割，個別訂約，被告分配承租面積為一點三○公頃、圖編七十四號，以上事實有
    國有森林用地出租造林契約書、切結書、同意書等影本附卷足稽，自堪採信。
  (二)據證人即屏東林區管理處旗山工作站人員丙○○於本院調查程序中證述：在八十
    六年換約前後，被告並無擴大耕種範圍，且於陳呆（即乙○○）移轉承租權予被
    告等五人時，僅係書面審核，並無實際到場測量，係因事後被告與另一承租人林
    李玉梅爭執承租面積時，始測量而發現違法情事等語，復據證人林和於本院調查
    程序時證稱：被告自七十幾年間之耕種範圍與現在均相同，果樹亦同等語，亦據
    證人即上開第四十八林班地另一承租人丁○○於本院審理程序中證陳：伊亦係在
    上開第四十八林班地耕種，有十幾年之久，承租在被告耕種地隔壁，在十四、五
    年前伊受僱於被告時，被告所耕種之範圍與現況相同，並無重新裁種等語。準此
    ，經核上開證詞與被告前後供述相符，且觀之屏東林區管理處旗山工作站所提出
    之擴耕相片，於擴耕地上之果樹顯非近幾年所裁種，有現場照片五張在卷足憑；
    由此可證，被告僅係就原承租人乙○○原有墾殖而僱用其耕種之範圍，於換約由
    其承租後，繼續加以耕作，並無另行新的墾殖行為，且被告於主觀上係認定其所
    耕作之土地係承繼原來之耕作範圍，由乙○○承受租賃權而來，其並無犯罪之故
    意已明；再者，屏東林區管理處旗山工作站所於八十六年六月十三日同意由被告
    等五人承受乙○○之租賃權時，僅係書面審查，並無實際加以測量，是該地界址
    既未明，被告並已耕作多年，而誤認其耕種範圍係向乙○○承受租賃權，其繼續
    耕作為權利之行使，故尚難認被告有意圖為自己不法利益及竊佔故意。
四、綜上所述，被告確有超出承租範圍墾殖農作物面積一點五一公頃之事實，惟被告
    於主觀上係認定其所耕作之土地，係承繼原來受僱於乙○○時之耕作範圍，承受
    租賃權而來，是被告並無意圖為自己或第三人不法利益之故意，自難僅憑被告確
    有超出承租範圍墾殖農作物面積一點五一公頃之事實，遽依常情推論被告應有竊
    佔及違反森林法之犯行。依上所述，公訴人所舉之證據不足以證明被告犯罪。此
    外，復查無其他積極證據足以證明被告確有公訴人所指之犯行，不能證明被告犯
    罪，依法均應諭知無罪之判決。
據上論斷，應依刑事訴訟法第三百零一條第一項，判決如主文。
本案經檢察官李靜文到庭執行職務。
中      華      民      國      八十九    年      九    月      二十    日
                                  臺灣高雄地方法院刑事第六庭
                                      審判長法  官  莊崑山
                                            法  官  趙家光
                                            法  官  洪榮家
右正本證明與原本無異。
如不服本判決，應於判決送達後十日內，向本院提出上訴狀。
                                            書記官  黃中旗
中      華      民      國      八十九    年      九    月      二十    日


司法院資訊處製作；財團法人民間司法改革基金會備份。
